【裁判字號】    98,上易,2119
【裁判日期】    981111
【裁判案由】    侵占
【裁判全文】
臺灣高等法院刑事判決                98年度上易字第2119號
上  訴  人  臺灣臺北地方法院檢察署檢察官
被      告  甲○○
上列上訴人因被告業務侵占案件，不服臺灣臺北地方法院98年度
易字第814號，中華民國98年7月29日第一審判決（起訴案號：臺
灣臺北地方法院檢察署97年度偵續字第723號），提起上訴，本
院判決如下：
    主  文
原判決撤銷。
甲○○犯業務侵占罪，處有期徒刑陸月，如易科罰金以新台幣壹
仟元折算壹日，減為有期徒刑參月，如易科罰金以新台幣壹仟元
折算壹日。
    事  實
一、甲○○於民國86年間曾犯偽造文書罪，經判處有期徒刑4月
    ，緩刑2年確定(本案不構成累犯)，仍不知警愓，於94年8月
    22日至96年間，在「統合國際行銷有限公司」（下稱統合公
    司，址設臺北市大安區○○○路○段76號8樓之2，負責人乙
    ○○）擔任工地主任，負責工程業務及收取工程款等工作，
    為從事業務之人。明知「宏享全人股份有限公司」（下稱宏
    享全人公司）於95年10月間，委託統合公司進行拆遷及保管
    工程(下稱系爭工程)，經乙○○於96年初委任被告處理結算
    催款事宜，結算應收工程款新臺幣（下同）5萬3,000元。詎
    被告竟意圖為自己不法之所有，於96年2月3日，在臺北市○
    ○○路○段附近某餐廳，向宏享全人公司董事長特別助理孫
    蘭芬收取上開應給付統合公司之工程款支票乙紙（發票人孫
    蘭芬、金額5萬3,000元、發票日96年3月10日、付款人臺灣
    中小企業銀行松南分行、票號AU0000000號，下稱系爭支票
    ），旋變易持有為所有而將該支票侵占入己，持系爭支票向
    不知情之巫政慧借款，經巫政慧持向不知情之劉秀雲調取現
    金5萬餘元交付甲○○。嗣因劉秀雲屆期提示未獲兌現，由
    巫政慧清償劉秀雲款項並取回系爭支票，再持向乙○○求償
    ，乙○○始知上情。
二、案經台灣台北地方法院檢察署檢察官偵查起訴。
    理  由
甲、程序方面：
一、按刑事訴訟法第159條規定：被告以外之人於審判外之言詞
    或書面陳述，除法律有規定者外，不得作為證據。同法第15
    9條之1第2項規定：被告以外之人於偵查中向檢察官所為之
    陳述，除顯有不可信之情況者外，得為證據。
二、本件，證人乙○○、孫蘭芬、巫政慧、劉秀雲於警詢之陳述
    ，係被告以外之人於審判外之言詞陳述，被告之辯護人於原
    審爭執其等證言之證據能力，依法自無證據能力。另證人乙
    ○○、孫蘭芬、巫政慧、劉秀雲及楊孟意於偵查中之證述，
    其中，經檢察官命其等具結證述部分，被告及辯護人並未釋
    明有何顯不可信之情況，依法自有證據能力。
乙、實體方面：
一、訊據上訴人即被告甲○○雖承認其於96年1月11日有以統合
    公司及個人聯合名義，寄發台北112支郵局第261號存證信函
    （其上蓋有宏享全人公司大章及被告個人私章），向宏享全
    人公司催收冷氣拆除工程款項及倉儲保管費用，並於96年2
    月3日，在臺北市○○○路○段某餐廳內，收受宏享全人公司
    董事長特別助理孫蘭芬所簽發系爭支票1紙，而系爭支票係
    孫蘭芬為了替宏享全人公司給付冷氣拆除工程款項及倉儲保
    管費用而交付給其，其有書立領據交付孫蘭芬收執，及其取
    得系爭支票後，持系爭支票委由巫政慧持向劉秀雲調現5萬
    餘元，嗣系爭支票經劉秀雲於96年3月12日提示因發票人孫
    蘭芬之支票帳戶存款不足及列為拒絕往來戶而遭退票等事實
    ，但矢口否認有何業務侵占犯行，辯稱：其於95年6月即自
    統合公司離職並退保，當時其與告訴人統合公司負責人乙○
    ○間為男女朋友關係，彼此間於工作上有合作關係，其向乙
    ○○借用統合公司稅籍，藉以出具發票給需要依據進項發票
    登入帳冊之定作人法人，宏享全人公司之冷氣拆除及設備搬
    遷保管工程，係其個人受孫蘭芬委託，因宏享全人公司為法
    人，款項支出均須有發票始能核銷，因此其才向當時與其為
    男女朋友關係之乙○○借用統合公司稅籍，向宏享全人公司
    報價，然該工程全係其一手處理，實際由其承作，與統合公
    司無關，系爭支票其係以個人名義向孫蘭芬簽收，且系爭支
    票退票後，係由其交付現金5萬3,000元委由巫政慧轉交劉秀
    雲，因而取回系爭支票，隨即將支票放置於其所使用之皮夾
    內，因其當時與乙○○係男女朋友，乙○○翻看被告皮夾發
    現該支票即取走云云。
二、經查：
(一)系爭支票係因於95年10月間，宏享全人公司由該公司董事長
    特別助理孫蘭芬代理該公司，與被告洽談，約定由統合公司
    完成宏享全人公司在臺北市○○路○段16號2樓之1處所之冷
    氣拆除及設備搬遷保管工程，嗣於96年2月3日，由被告與孫
    蘭芬在臺北市○○○路孫蘭芬所經營之餐廳內，結算上開工
    程之工程款，最後結算金額為5萬3,000元，被告當時並未提
    出任何統一發票向孫蘭芬請款，結算時因宏享全人公司已不
    能使用公司支票帳戶，故由孫蘭芬簽發交付系爭支票予被告
    以為給付上開工程款，被告並書立內容為「茲本人甲○○已
    領取宏享全人股份有限公司之搬運倉儲費（95.10.4起至96.
    2.4止）共四個月新台幣伍萬仟元正之期票（票期：96年3
    月10日）。立據人：甲○○。中華民國96年2月3日」等語之
    領據給孫蘭芬，嗣被告持系爭支票交巫政慧向劉秀雲調借現
    金5萬餘元，嗣經劉秀雲屆期持系爭支票提示，因孫蘭芬帳
    戶存款不足且經列為拒絕往來戶而遭退票等情，業據被告陳
    明在卷，並據證人孫蘭芬、巫政慧、劉秀雲於原審審理時具
    結證述明確，復有系爭支票正反面及退票理由影本、被告於
    96年2月3日書立之領據影本各1紙附卷可稽（見97年度偵字
    第9964號偵查卷第77頁、97年度偵續字第723號偵查卷第152
    頁），是此部分事實堪予認定。
(二)認定系爭工程係由統合公司承攬之理由：
１、告發人乙○○於原審審理時證稱：被告有介紹我跟孫蘭芳見
    過一次面，在工程正式施作前，被告找我與孫蘭芳談工程的
    內容，當時談的內容是派工人拆除泠氣，最後不知道為何孫
    蘭芳的物品會寄到我們三重橋下的工地，所以才會有倉儲費
    。去的時候，被告有介紹，叫我老板娘。就宏享全人工程，
    我總共派出４個人，有被告、楊主任、陳嘉榮、吳思賢，嗣
    因請不到款，所以以統合公司名義發出申請函及存證信函。
    (原審卷第59頁至61頁)，並提出申請函、存證信函，統合公
    司95年10月之分類帳、支出證明單、轉帳傳票、統一發票影
    本作為統合公司有給付被告薪資，並由統合公司支付處理宏
    享全人公司冷氣拆除及設備搬遷保管工程相關成本之依據。
    嗣於本院審理時，再提出95年10月4日、5日及同年月16日之
    轉帳傳票及支出證明單各數紙(本院卷第51頁至60頁)。查上
    開分類帳之製表人、主辦會計、經理人欄均空白，轉帳傳票
    之製單、登帳、出納、覆核、會計、核准欄固均空白，但轉
    帳傳票、支出證明單均經經手人、會計及經理簽章，被告於
    本院亦表示無意見，足認上開支出憑證為真實。證人孫蘭芳
    於原審亦證稱：我沒有辦法確認他代表的是他個人或是公司
    ，沒有用個人或任何名義簽契約，----我在餐廳時，被告有
    帶一個女生來，稱呼為老板娘，我不知道是那一家公司，我
    陸續知道被告有在一家公司做事，可能被告在講老板娘時，
    有提到在統合公司等語(原審卷第57頁)，互核相符。足認本
    件工程簽訂前，被告有找告發人一齊前往，被告並在客戶孫
    蘭芳前介紹告發人為老板娘，進而告發人參與洽談工程之內
    容。衡情，本件工程如係被告個人承攬，何須找告發人一起
    前往，且介紹為老板娘，參與工程內容之洽商？另依上開支
    出憑證，本件拆遷工程係於95年10月4日、5日、11日進行，
    其間舉凡停車費、油費、伙食費、工人包括吳思賢、陳嘉榮
    薪資，均由統合公司支付，並製作支出憑證，顯非被告個人
    向告發人借支。蓋如係被告個人名義承攬系爭工程，縱須借
    牌，只須向乙○○個人借用資金，於結算工程款，代開發票
    即可，統合公司何須動用公司其他人員、支付工資及各項費
    用，並製作詳細之支出明細？又何須以公司名義對宏享全人
    公司催告！被告雖辯稱：陳嘉榮、吳思賢係伊自己點工的云
    云，惟依告發人所提出95年10月16日之轉帳傳票，陳嘉榮、
    吳思賢就信義路工程(即本件拆遷工程)，二人於統合公司均
    有薪工支出，顯與被告所辯不符，自不可採。再本件工程費
    用，包括拆遷及儲存二部分，證人孫蘭芳於原審證稱：倉儲
    費用係指拆除下來的物品搬到一個天橋底下去放等語(原審
    卷第57頁) 。證人乙○○證稱：我不知道為何孫蘭芳的物品
    會寄到我們三重橋下的工地，所以才會有倉儲費，被告有告
    訴我那是宏享全人公司的東西，寄放我們這邊，所以要跟他
    收取倉儲費用(原審卷第59頁)。被告於本院亦自承：保管地
    點是在台北縣二重疏洪道中山橋下，是寶通營造有限公司承
    包的工程，押標金及履約保證金是告訴人出的等語(本院卷
    第48頁) ，足認系爭拆遷工程保管倉儲地點亦係告發人的工
    地，益證本件係統合公司承攬之工程。
２、依被告之勞工保險被保險人投保資料表所示（見97年度偵續
    字第723號第45頁），於94年8月22日起至95年6月27日止及
    96年9月19日起至96年9月25日止之期間，被告之勞工保險投
    單位固為統合公司，然於95年6月28日至96年9月18日之期間
    內，被告並無投保勞工保險，固係屬實。惟證人乙○○於原
    審審理時具結證稱：被告在統合公司擔任工地主任，其於95
    年6月至96年間將被告的勞工保險辭退，係因很多人來討債
    ，要求扣押被告薪水，因為被告品行不好，所以我們不想讓
    他繼續加入勞保，被告向我承諾，要我等錢下來後，會把我
    先付出的錢還給我，統合公司所分包的工程，都是被告接洽
    的，所以才讓被告繼續留下來，因為被告跟我承諾，要把這
    個案子結尾後才離開公司，被告退保後，都是以預支零用金
    的方式給付給被告，所以扣繳憑單的薪資也只列到95年6月
    等語在卷（見原審卷第61頁、62頁），觀告發人所提出95年
    10月3日、6日、7日之支出證明單(原審卷第76頁) ，均記載
    係零用金(預支薪資)，經手人由被告親自簽名，被告在本件
    工程統合公司所製作之轉帳傳票上，亦於覆核欄以工地主任
    名義覆核(本院卷第51頁、52頁)，足認證人乙○○上開證述
    屬實。至上開95年10月份之零用金合計僅7千元，尚低於最
    低工資，固有疑義。然上開三張支出證明單均係95年10月上
    旬之支出，由被告於同年7月及12月間，亦均有多次借支薪
    資之情事(本院卷第57頁、58頁)觀之，不能排除當月中、下
    旬尚有其他借支薪資，且以被告當時須先支零用金之情形觀
    之，不能排除其上月有預支薪資未還之情事，尚不能僅憑上
    開借支之零用金過低，資為有利於被告之認定。又按民法第
    482條規定：稱僱傭者，謂當事人約定，一方於一定或不定
    之期限內為他方服勞務，他方給付報酬之契約。本件，被告
    於95年10月間，既仍以工地主任名義參與工程施作，且支領
    薪資，其與統合公司間自成立僱傭關係。至告發人身為僱主
    ，依法固應為勞工投保勞工保險，如未投保，僅是否違反相
    關規定，而應受行政裁罰之問題，不能以統合公司當時未替
    被告投保，資為有利於被告之認定。
３、關於系爭支票為何在告發人手中之緣由，被告辯稱：支票退
    票後，伊拿錢給巫政慧贖回，這張支票是乙○○從我的皮夾
    拿出來的云云。告發人於原審證稱：伊一直收不到工程款，
    之後，巫政慧說被告拿一張票跟她調現，票跳票了，她急需
    要用錢，要我務必先給她3萬元，另我和巫政慧共同菲傭，
    巫政慧要付給我2萬3千元，後來她說抵掉了，可以把票還給
    我了，票就透過菲傭拿回來，我看到票以後，才知道就是孫
    蘭芳的工程款等語(原審卷第60頁)。證人巫政慧於原審證稱
    ：被告拿這張支票跟我調現金，我有向劉秀雲調錢，後來劉
    秀雲打電話給我說沒兌現，被告請我拿票回來，被告拿現金
    5萬3千元到我家給我，我再把票交給被告，現金我全數還給
    劉秀雲。我有跟乙○○借菲傭，乙○○說我要付給他2萬3千
    元，我有分次匯款給她，我沒有跟乙○○另外拿3萬元等語(
    原審卷第65頁、66頁)。證人劉秀雲於原審證稱：是巫政慧
    拿這張票跟我換現金5萬多元，退票後，她拿5萬多現金給我
    ，金額跟我當初給她的一樣，我就把票還給她等語(原審卷
    第64頁)。查系爭支票係被告持以向巫政慧轉向劉秀雲調現
    ，顯見被告當時已急須用錢。又台灣台北地方法院於95年10
    月25日核發執行命令，禁止被告收取對統合公司之薪資債權
    ，有執行命令乙紙在卷可稽(原審卷第88頁)，益證被告當時
    經濟十分困窘，則被告於系爭支票退票時，是否仍有現金可
    供贖回系爭支票，大有疑問。又系爭工程係統合公司承攬，
    被告取得上開支票有正當權源，告發人豈敢擅自取走，且憑
    該支票，反訴請偵辦被告侵占之罪？被告所辯顯違常情。又
    巫政慧所稱有匯款支付菲傭費用乙節，僅提出97年1月7日匯
    款回條一紙為憑(原審卷第90頁)，係匯款5千元給乙○○。
    而巫政慧另有於同年6月27日匯款20，000元予乙○○，合計
    2萬5千元，有乙○○之安泰銀行存摺影本一紙可參(原審卷
    第141頁)，上開巫政慧匯款金額顯逾其應支付向告發人借用
    菲傭費用，告發人乙○○證稱：上開匯款係巫政慧償還上開
    向其借用之3萬元之部分款項，應屬可信。查告發人於97年1
    月10日具狀另告訴被告及巫政慧共同行使偽造有價證券罪，
    雖經檢察官為不起訴處分確定在案，但證人巫政慧已飽受虛
    驚，心中難免忿憤不平，且其就系爭票款，是否由乙○○以
    金錢贖回，涉及乙○○對其有無債權，巫政慧上開證詞，難
    免偏頗被告，自不可採。
４、被告96年2月3日所出具其向孫蘭芬領得系爭支票之領據乙紙
    (偵三卷第152頁) ，自內容以觀，被告固未表明代理告訴人
    統合公司向孫蘭芬收款，且本件並未由統合公司開立發票，
    似與公司承攬之作法有違。惟查，證人即宏享全人公司享總
    經理楊意孟之偵查中證稱：宏享全人公司搬遷，我請孫蘭芬
    處理，那時公司財務出問題，我們對統合公司的帳都由孫蘭
    芬處理，等於公司欠孫蘭芬的錢，公司會再還等語(偵三卷
    第142頁)。證人孫蘭芳於原審證稱：被告沒有拿公司發票來
    請款，當時都沒有提到要以公司名義領款這件事，這個款項
    也拖了一段時間，我就直接開票給被告等語(原審卷第57頁)
    。由上開證言可知，本件工程係宏享全人公司委託統合公司
    拆遷，宏享全人公司嗣因財務問題，再委託孫蘭芳以個人名
    義支付工程款，既係孫蘭芳以個人名義支付，不涉申報營業
    稅問題，則孫蘭芳未要求統合公司開立發票，並不違常情。
    又孫蘭芳既沒未曾要求要以公司名義領款乙事，則被告辯稱
    ：伊借用統合公司稅籍，藉以出具發票給宏享全人公司云云
    ，亦屬無稽。又系爭工程均係被告與孫蘭芳接洽處理，被告
    並出面催討，依法固應於領據上表明代理統合公司領款之旨
    ，然被告並非熟諳法律之人，其或昧於法律，致以個人名義
    開立領據，尚不能資為有利於被告之認定。
(三)綜上，本件工程係統合公司所承攬，被告出面領取系爭支票
    後，本應交回公司，卻易持有為所有，持以向第三人調現使
    用，其業務侵占犯行明確，所辯並不可採，事證明確，自應
    依法論科。
三、被告當時係統合公司工地主任，並負責收取上開工程款，為
    從事業務之人，竟將其所收取之系爭支票，易持有為所有，
    核其所為，係犯刑法第336條第2項之業務侵占罪名。
四、原審疏未詳酌上情，遽為被告無罪之諭知，認事用法尚有違
    誤，檢察官上訴，指摘原判決違誤，核有理由，自應由本院
    將原判決撤銷改判。爰審酌被告受僱於人，本應忠誠任事，
    卻侵占雇主工程款，惟款項僅數萬元，犯後迄未與被害人和
    解及否認犯行等一切情狀，量處如主文第2項所示之刑，並
    諭知易科罰金之折算標準。又中華民國96年罪犯減刑條例業
    已於96年7月16日施行，被告犯案時間係在96年4月24日之前
    ，所犯並非該條例第3條所列不得減刑之罪，應依同條例第2
    條第1項第3款規定，減其宣告刑2分之1。
據上論斷，應依刑事訴訟法第369條第1項前段、第364條、第299
條第1項前段，刑法第336條第2項、第41條第1項前段，刑法施行
法第1條之1，中華民國96年罪犯減刑條例第2條第1項第3款，判
決如主文。
本案經檢察官邱美育到庭執行職務。
中    華    民    國    98    年    11    月    11    日
                  刑事第十七庭  審判長法  官  趙功恆
                                      法  官  黃雅芬
                                      法  官  陳世宗
以上正本證明與原本無異。
不得上訴。
                                      書記官  魏汝萍
中    華    民    國    98    年    11    月    11    日
附錄：本案論罪科刑法條全文
刑法第336條
對於公務上或因公益所持有之物，犯前條第1項之罪者，處1年以
上7年以下有期徒刑，得併科5千元以下罰金。
對於業務上所持有之物，犯前條第1項之罪者，處6月以上5年以
下有期徒刑，得併科3千元以下罰金。
前二項之未遂犯罰之。


司法院資訊處製作；財團法人民間司法改革基金會備份。
